臺灣臺北地方法院民事判決
111年度簡上字第103號
上  訴  人  魯治萍  



訴訟代理人  陳郁倫律師
被 上訴 人  何健宏  
訴訟代理人  賴協成律師
            汪采蘋律師
上列當事人間請求損害賠償事件，上訴人對於民國110年11月12
日本院臺北簡易庭110年度北簡字第7240號第一審判決提起上訴
，本院於民國111年6月22日言詞辯論終結，判決如下：
    主  文
上訴駁回。
第二審訴訟費用新臺幣壹仟伍佰元由上訴人負擔。 
    事實及理由
一、上訴人主張：上訴人有意買受被上訴人所有商標「炭烤土司
    土木公社」於臺北市及新北市之專屬授權，以開設「土木公
    社臺北1號店」（下稱臺北一店），遂於民國109年7月6日與
    被上訴人簽訂合作意向書，約定俟完成臺北一店之準備工作
    時，兩造應另簽訂加盟契約書。合作意向書第1條第4項約定
    ：第一家店鋪品牌商標授權金為新臺幣（下同）30萬元，依
    據開設店鋪時間段分期支付，乙方（即上訴人）選定第一家
    店址簽訂店舖租賃合同時支付15萬元，該店舖開業時支付15
    萬元。嗣上訴人於109年9月20日選定臺北一店地點，於同年
    9月29日與房東簽訂租賃契約，於同日取得臺北市商業處准
    予設立登記，並依合作意向書支付授權金15萬元予被上訴人
    ，又依被上訴人指示雇用其指定2名員工，委派該2名員工與
    上訴人同赴被上訴人台中大墩店參加6日員工訓練，期間上
    訴人並委託他人承攬店面裝潢工程。然被上訴人竟無理由於
    109年10月5日以LINE通訊軟體向上訴人為終止合作意向書之
    意思表示，完全未予兩造討論之機會，上訴人於10月8日以
    存證信函催請被上訴人出面理清解決，被上訴人更於10月14
    日以LINE傳送「協商終止切結書」草稿予上訴人，被上訴人
    此無端中斷締約之行為，顯然違反誠實及信用方法，而有締
    約上過失。上訴人除支付被上訴人授權金15萬元外，另已支
    出臺北一店租金15萬元、臺北往返臺中差旅費1萬5,725元、
    及臺北一店裝潢設計費7萬5,600元，共計39萬1,325元（計
    算式：150,000＋150,000＋75,600＋15,725＝391,325），均係
    因被上訴人違反誠信，無端片面終止合作意向書所肇之損失
    。爰依民法第245條之1第1項第3款締約上過失損害賠償規定
    ，並類推適用民法第226條給付不能之規定請求被上訴人賠
    償39萬1,325元，及自起訴狀繕本送達被上訴人翌日起依週
    年利率5%計算之利息等語。
二、被上訴人抗辯略以：
　㈠上訴人於109年5月間欲加盟被上訴人所有碳烤土司土木公社
    商標餐飲店，經被上訴人表示雙方應簽署加盟授權契約書，
    並提供契約供上訴人審閱。兩造於109年7月6日先簽訂合作
    意向書，載明由碳烤土司土木公社商標權人即被上訴人授權
    予上訴人獨家使用於臺北市、新北市行政區開設土木公社碳
    烤土司早餐店，被上訴人即加盟業主，雙方復約明「雙方合
    作具體事項內容以正式合同為準」，足見上訴人明知兩造商
    議進行加盟合作，應簽署加盟契約，惟上訴人遲未回覆被上
    訴人何時簽約，反不斷催促被上訴人配合其處理店鋪裝潢事
    宜，被上訴人為利合作，於雙方簽署合作意向書後，對於上
    訴人詢問關於店鋪地點、租金，各店員工數、薪資等事項，
    均適時提供意見，並協助安排上訴人及其員工至被上訴人臺
    中店鋪進行員工訓練，獲取被上訴人經營店鋪之技術與營業
    上指導，盡力協助上訴人先做開設店鋪之準備，並無任何違
    反誠實信用之情事。然上訴人直至109年10月3日始將其修改
    後之加盟授權契約書交予被上訴人，且根據「公平交易委員
    會對於加盟業主經營行為案件之處理原則」第2條第1項至第
    3項規定，加盟業主提供商標或經營技術予加盟店使用，且
    加盟店將以加盟業主商標名稱命名，加盟業主為維護商標及
    品牌商譽，並控管加盟店品質，須由加盟業主提供加盟店所
    需原物料、耗材，故被上訴人提出之加盟授權契約書第5條
    約定加盟店應向加盟業主採購加盟店內銷售產品之原物料，
    以此控管加盟店品質，維護品牌商譽，然被上訴人將上述條
    款修改為限於必需之原物料及耗材，加盟店始須向加盟業主
    採購，甚至新增第5條第6項「乙方（即上訴人）就銷售產品
    之原物料於市場上覓得同一品質、規格產品，但價格較為低
    廉者，乙方得書面報備甲方（即被上訴人）使用，甲方無正
    當理由不得拒絕」，致被上訴人難以控管加盟店品質，以維
    護品牌商譽。且被上訴人乃商標所有權人，僅係授權加盟店
    使用商標，加盟店當然只能於授權範圍內使用，不得對於商
    標處分變更，兩造於合作意向書第2條亦約明被上訴人負責
    品牌店鋪行銷包含但不限於品牌形象，惟上訴人將加盟授權
    契約書第6條第5項修改為「為維護甲方品牌形象，如有店面
    老舊有重新裝潢之必要或甲方有品牌形象變更之情形，經雙
    方討論且同意其必要性後，配合甲方更新維護或重新裝潢，
    包含但不限於店招」，另將第12條修改為「甲方得因商業經
    營之所需，因應市場變化，適度調整商標使用及企業識別標
    示或調整變更營業空間及更新裝修，應經由甲、乙雙方同意
    為之。甲方若全部或大幅度更換商標、企業識別系統時，應
    另行與乙方商議並得乙方書面同意。甲、乙雙方達成共識協
    議後，所需費用由雙方各負擔一半。乙方若不同意時，雙方
    應繼續履行本契約期間之約定條款」，又增修第10條關於廣
    告行銷約款為「甲方基於實際業務需要企劃之促銷、行銷廣
    告等活動，乙方需全力配合。若因歸屬區域性質之差異，乙
    方得選擇是否配合，如願配合所需費用由甲、乙雙方另行商
    議。乙方若欲自辦促銷、廣告等活動，需先書面備案由甲方
    口頭或書面確認後方得為之」，已大幅刪改被上訴人身為加
    盟業主應有權益，且與合作意向書約定由被上訴人負責原物
    料、食材供應與協作、品牌店鋪行銷之原則不同，被上訴人
    於109年10月5日表示無法簽訂上訴人提出之加盟授權契約書
    ，並無違反誠實信用原則，兩造未能簽署加盟授權契約書，
    應屬可歸責於上訴人之情事所致，被上訴人不構成民法第24
    5條之1第1項第3款之締約上過失責任。
　㈡被上訴人係依合作意向書第1條第4項受領上訴人給付之授權
    金15萬元，為有法律上之理由，上訴人無損害。被上訴人無
    締約上過失責任，上訴人自不得向被上訴人請求其承租原臺
    北一店店面租金及裝修設計費用，況兩造於109年10月5日終
    止加盟經營關係時，該店尚未進行裝修，應無裝修設計費用
    之損失，且上訴人嗣於該店面以「碳寶寶炭烤土司」營業，
    則店鋪租金及裝修設計費用應為其自行經營飲食店需負擔之
    成本，與被上訴人無關。至臺中差旅費15,725元中訴外人高
    漢民、徐照峻2人部分，渠等已自行負擔，其餘為上訴人自
    身高鐵及住宿費用，該費用係上訴人前往被上訴人臺中店鋪
    學習經營技術應負擔成本，均不得請求被上訴人賠償等語。
三、原審駁回上訴人之訴，上訴人不服，提起本件上訴，聲明為
    ：㈠原判決廢棄；㈡前開廢棄部分，被上訴人應給付上訴人39
    1,325元，及自起訴狀繕本送達被上訴人翌日起至清償日止
    ，按週年利率百分之5計算之利息。被上訴人答辯聲明為：
    上訴駁回。
四、經查，兩造於109年7月6日簽訂合作意向書，上訴人給付被
    上訴人授權金15萬元，被上訴人於109年10月5日向上訴人表
    示無法簽訂加盟授權契約書等情，為兩造所不爭執，並有合
    作意向書在卷可參（見原審卷第15-16頁），堪信為真正。
五、本件之爭點為：㈠被上訴人有無締約上過失責任？㈡承上，上
    訴人因被上訴人之過失所受損害金額為何？茲論述如下：
　㈠按契約未成立時，當事人為準備或商議訂立契約而有其他顯
    然違反誠實及信用方法者，對於非因過失而信契約能成立致
    受損害之他方當事人，負賠償責任，民法第245條之1第1項
    第3款定有明文。上訴人主張兩造於109年7月6日簽訂合作意
    向書，被上訴人竟無理由於109年10月5日以LINE通訊軟體向
    上訴人為終止合作意向書之意思表示，係違反誠實及信用方
    法而有締約上過失。經查，被上訴人於109年9月21日將加盟
    授權契約書檔案傳給上訴人，上訴人稱：「請問這份合約書
    是律師擬的嗎？因為跟我們簽的意向書差太多了…」，被上
    訴人回稱：「意向書是臺北和新北地區授權合作意向書，這
    是單店再另外簽的合約書」，嗣被上訴人於109年9月28日詢
    問上訴人是否同意簽約，上訴人則稱：「如果我先轉10萬到
    你帳上，他們可以如期先學嗎」、「你要我們採購的list也
    還沒有列給我，供貨商我們也沒看到清單…這些前置作業不
    是你應該早就要做好的嗎」，被上訴人則於翌日回覆：「正
    常都是合約跟合約金簽約到位後才會開始動工…，採購list
    及供應商都是knowhow」，並稱：「我合約再準備好一份紙
    本的明早見面拿給妳」，上訴人嗣於同日回傳檔案並稱：「
    這是修改後的版本」，被上訴人於109年9月30日再將合約書
    WORD檔案傳送予上訴人。嗣上訴人於109年10月2日稱：「合
    約書晚點發給你」，並將合約檔案傳給被上訴人。上訴人再
    於109年10月3日稱：「合約書傳到email給你，你看一下，
    今天我們得約一下…」，被上訴人稱：「阿姨今天沒辦法簽
    約喔，我的合約在給律師審中」，嗣於109年10月5日告知上
    訴人：「您提供的合約，律師早上已經審核完畢，律師說這
    合約不能簽，我這邊的立場是停止此合作關係，無法簽屬（
    應為署）合約部分，需與您告知」等情，有LINE通訊紀錄在
    卷可憑（見原審卷第207-209頁、第215-221頁），是兩造於
    簽訂合作意向書之後，均知須再簽訂加盟契約，且兩造因加
    盟契約條款無法達成合致而未簽訂加盟契約，上情堪認為真
    。
　㈡觀諸被上訴人提出之加盟授權契約書版本（見原審卷第77-93
    頁）及上訴人修改後之加盟授權契約書版本（見原審卷第10
    9-125頁），兩造對於加盟授權契約第5條第6項關於上訴人
    修改之加盟店原物料使用、第6條第5項、第10條、第12條增
    加加盟店權限等重要事項無法達成共識，且上訴人提出之約
    款與兩造簽訂之合作意向書第2條約定，大相逕庭，此觀合
    作意向書第2條約定由被上訴人負責原物料、食材的供應與
    協作，並定期研發新品菜單一節即明（見原審卷第15頁），
    難認被上訴人未同意簽訂經上訴人修改過後之加盟授權契約
    ，有何違反誠實信用原則之締約上過失可言。
　㈢上訴人另爭執合作意向書係被上訴人同意授權上訴人將「碳
    烤土司土木公社商標」獨家使用於臺北市、新北市行政區開
    設土木公社碳烤土司早餐店，可見合作意向書係關於雙北地
    區之碳烤土司土木公社的總代理，其本約應非加盟合約云云
    。惟查，合作意向書第1條約定被上訴人將碳烤土司土木公
    社之商標授權予上訴人獨家使用於臺北市、新北市行政區開
    設土木公社碳烤土司早餐店，授權期限自109年9月1日起為
    期5年，但實際起訖時間以第一家店鋪開業日起始計5年期限
    …，第5條約定：「甲、乙雙方合作具體事項內容以正式合同
    為準」（見原審卷第15-16頁），足見合作意向書內容包括
    單店之商標授權，自包括單店之加盟合約。上訴人前開主張
    ，並不可採。
六、綜上所述，上訴人依民法第245條之1締約上過失之法律關係
    ，請求被上訴人給付39萬1,325元，及自起訴狀繕本送達被
    上訴人翌日起依週年利率5%計算之利息，為無理由。上訴意
    旨指摘原判決不當，求予廢棄改判，其上訴為無理由，應予
    駁回。
七、本件事證已明，兩造其餘攻擊防禦方法及舉證，經本院審酌
    後，認與判決結果無影響，爰不另一一論述，併予敘明。
八、據上論結，本件上訴為無理由。依民事訴訟法第436條之1第
    3項、第449條第1項、第78條，判決如主文。
中　　華　　民　　國　　111 　年　　7 　　月　　20　　日
                  民事第七庭    審判長法　官　姜悌文

                                      法　官　溫祖明
　　　　　　　　　　　　　　　　　　　
                                      法　官　林欣苑 

以上正本係照原本作成。
本件判決不得上訴。
中　　華　　民　　國　　111 　年　　7 　　月　　20　　日
                                      書記官  范煥堂